【裁判字號】    98,台上,7324
【裁判日期】    981204
【裁判案由】    偽證
【裁判全文】
最高法院刑事判決            九十八年度台上字第七三二四號
上  訴  人  台灣高等法院台南分院檢察署檢察官
被      告  甲○○
                    巷13號
上列上訴人因被告偽證案件，不服台灣高等法院台南分院中華民
國九十六年八月九日第二審判決（九十六年度上訴字第四八五號
，起訴案號：台灣台南地方法院檢察署九十五年度偵字第五０四
號），提起上訴，本院判決如下：
    主  文
上訴駁回。
    理  由
按刑事訴訟法第三百七十七條規定，上訴於第三審法院，非以判
決違背法令為理由，不得為之。是提起第三審上訴，應以原判決
違背法令為理由，係屬法定要件。如果上訴理由書狀並未依據卷
內訴訟資料，具體指摘原判決不適用何種法則或如何適用不當，
或所指摘原判決違法情事，顯與法律規定得為第三審上訴理由之
違法情形，不相適合時，均應認其上訴為違背法律上之程式，予
以駁回。本件原判決維持第一審諭知被告甲○○無罪之判決，駁
回檢察官在第二審之上訴。係以被告於民國九十四年二月十六日
及同年十一月一日，先後在台灣台南地方法院檢察署檢察官九十
三年度發查字第一六０八號、九十四年度偵字第四０一八號偵辦
陳財侵占案件（以上二案件，簡稱陳財侵占罪偵查案件）及
台灣台南地方法院九十四年度易字第三六六號審理陳財所涉侵
占案件（下稱陳財侵占罪審理案件）證述有向陳財借款新台
幣（下同）二百萬元之證言，並不足以影響判決之結果，並非於
案情有重要關係之事項，縱所陳述之證言與事實不符而有虛偽之
情，然所為既不足以影響另案裁判之結果，亦無使裁判陷於錯誤
之危險，當不符偽證罪之「於案情有重要關係」之特別構成要件
，自不成立偽證罪。而在理由內依憑調查所得證據，敘述其憑以
論斷之心證理由。並說明：（一）上開案件之偵、審過程為：(1)
陳財侵占罪偵查案件以：陳財為台南縣鹽水鎮大眾廟管理委
員會主任委員，綜理該會會務，並保管該廟在金融行庫之定期存
款單及活期存款存摺、印鑑，竟未經該委員會之同意，於九十一
年四月三十日，將該廟在原台南縣新營信用合作社（現為日盛國
際商業銀行新營分行）鹽水分社之定期存款二百萬元辦理提前解
約，扣除解約金後之餘額一百九十九萬五千三百五十五元轉存於
該廟以「大眾廟管理委員會陳財」名義在該信用合作社開立之
000000000帳號活期儲蓄存款帳戶內，並意圖為自己不
法之所有，將其業務上所持有之上開款項視為己有，以轉帳方式
匯至本件被告在該行開立之000000000號帳戶內，侵占
台南縣鹽水鎮大眾廟之廟產，而以每月三分利取息，共獲取五十
四萬元利息，供己花用。經檢察官將陳財以涉犯刑法第三百三
十六條第二項之業務侵占罪嫌，提起公訴。(2)陳財於其侵占罪
案件審理時，固坦承上情不諱，惟否認有業務侵占犯行，並辯稱
：當初係受黃榮昭恫稱：若不出借二百萬元，供其競選鹽水鎮鎮
民代表會主席，怎麼死的都不知道云云，伊心生畏懼才借給黃榮
昭等語。然陳財侵占罪審理結果認定：陳財於九十一年間，
係大眾廟管理委員會主任委員，負責保管大眾廟在各金融機構所
開立帳戶之定期存款單、存摺及印鑑章，黃榮昭係管理委員，大
眾廟在各金融機構內之一切存款，均應屬陳財與黃榮昭業務上
所持有之財物，陳財於九十一年四月三十日當天與黃榮昭回大
眾廟取出二張定期存款單及帳簿、印章，再同至前揭鹽水分行辦
理解約之過程中未曾呼救、表現出任何掙扎、不情願或神色異狀
等異常舉動，亦未曾向警報案，顯與常情不符。因而認定陳財
涉犯業務侵占犯行，罪證明確，判處有期徒刑六月，緩刑二年確
定。（二）陳財侵占罪審理案件，係以陳財確有上開客觀事
實，且其所辯：係受黃榮昭脅迫及被強押前往解約云云，顯不可
採信，而認陳財涉犯業務侵占犯行明確。至於陳財擅自解約
並轉帳該款項之用途，究竟係出借予黃榮昭抑或被告，均不影響
陳財已然成立之業務侵占犯行；況依該案所認定陳財成立業
務侵占罪，亦無任何引用被告究竟有無向陳財借款二百萬元證
言之情形。（三）陳財侵占罪審理案件雖認定本件被告於該案
以證人身分，供前具結，陳述：陳財將上開「大眾廟管理委員
會陳財」活期存款帳戶內之一百九十九萬五千三百三十五元存
款，轉帳至被告之帳戶，係出於其向陳財之借款云云，並非實
在。但被告該不實之證詞，係黃榮昭（未據該案起訴）應與陳
財二人，共同成立業務侵占犯行，亦與陳財成立業務侵占犯行
無關。（四）被告於陳財所涉侵占案件之偵、審中，關於陳
財將「大眾廟管理委員會陳財」之一百九十九萬五千三百三十
五元存款，轉帳至其在該分行之活期儲蓄存款帳戶內原因之證述
情形，雖與事實不符而有虛偽情事，然因該陳述事項之有無，不
足以影響該案判決之結果，而非屬於案情有重要關係之事項，自
與刑法偽證罪之構成要件不合之理由。從形式上觀察，原判決並
無違背法令之情形存在。檢察官上訴意旨略以：(一)刑法之偽證罪
，為形式犯，不以結果之發生為要件，證人於供前或供後具結而
就案情有重要關係事項，故為虛偽陳述，其犯罪即成立，而該罪
所謂於案情有重要關係之事項，則指該事項之有無，足以影響於
裁判之結果者而言，至於其虛偽陳述，法院已否採為裁判或檢察
官據為處分之基礎，或有無採為基礎之可能，皆於偽證罪之成立
無影響（最高法院七十一年台上字第八一二七號及八十四年度台
上字第三九四九號《按本件應係判決》判例參照）。(二)被告明知
其於九十一年四月三十日，並未向陳財借款二百萬元，竟先後
於九十四年二月十六日及同年十一月一日，在陳財侵占罪之偵
、審案件，以證人之身分，於該案陳財有無借款二百萬元予甲
○○之案情有重要關係之事項，供前具結後，二度陳述「曾向陳
財借款二百萬元」之虛偽證言，雖其上開證述未經承辦法官採
信，然其所為上開證述，顯係「黃榮昭」（未據起訴）是否與陳
財「共犯」業務侵占之重要關係事項，足以影響該案（陳財
侵占案）共犯之認定，依上開說明，自應成立偽證罪（最高法院
九十四年度台上字第五一一號判決參照），乃原判決竟為被告無
罪之諭知，顯有適用法則不當之違法等語。惟查：依刑法第一百
六十八條規定證人依法作證時，必須對於案情有重要關係之事項
，為虛偽之陳述，始負偽證罪之責，所謂於案情有重要關係之事
項，係指該事項之有無，足以影響於裁判之結果者而言，蓋證人
就此種事項為虛偽之陳述，則有使裁判陷於錯誤之危險，故以之
為偽證罪，而科以刑罰，苟其事項之有無，與裁判之結果無關，
僅因其陳述之虛偽，而即對之科刑未免失之過酷，是以上開法條
加此特別構成要件，以限定虛偽陳述之範圍，與其他立法例對於
證人虛偽陳述之結果不設何等區別者，其立法精神自有不同（本
院二十九年度上字第二三四一號判例參照）。原判決已就相關事
證詳加調查論列，參互斟酌判斷，併已說明被告於陳財所涉侵
占案件之偵、審過程中，雖以證人身分，供前具結，所陳述關於
陳財將「大眾廟管理委員會陳財」帳戶之一百九十九萬五千
三百三十五元存款，轉帳至其帳戶之原因，固有與事實不符之虛
偽情事，然因該陳述事項之有無，並不足以影響對陳財侵占案
件判決之結果，自不構成偽證之取捨判斷而得心證之理由。至本
院七十一年台上字第八一二七號判例雖闡述刑法上之偽證罪，不
以結果之發生為要件，一有偽證行為，無論當事人是否因而受有
利或不利之判決，均不影響其犯罪之成立；惟仍認應以所證於案
情有重要關係之事項，已足以影響於裁判之結果者而言，此參上
開判例意旨甚明。又依陳財侵占罪審理案件之判決意旨，被告
證述之內容亦不足以影響原判決所為有關共同正犯黃榮昭之認定
。檢察官上訴意旨徒就原審採證認事之職權行使，專執與原審不
同之價值判斷，併援引本院七十一年台上字第八一二七號判例、
八十四年度台上字第三九四九號、九十四年度台上字第五一一號
判決之部分意旨，泛言指摘原判決違法，並非依據卷內訴訟資料
而為之具體指摘，難認係適法第三審上訴理由。檢察官之上訴違
背法律上之程式，應予駁回。
據上論結，應依刑事訴訟法第三百九十五條前段，判決如主文。
中    華    民    國  九十八  年   十二   月    四    日
                      最高法院刑事第三庭
                          審判長法官  林  增  福
                                法官  張  清  埤
                                法官  陳  世  雄
                                法官  何  菁  莪
                                法官  洪  佳  濱
      本件正本證明與原本無異
                                      書  記  官
中    華    民    國  九十八  年   十二   月    九    日
                                                      K


司法院資訊處製作；財團法人民間司法改革基金會備份。
